ACORDAO-COMPLETO-2555270

ACÓRDÃO 7055/2022 ATA 39/2022 - SEGUNDA CÂMARA

VISTA, relatada e discutida a tomada de contas especial instaurada pela Secretaria Especial do Desenvolvimento Social em desfavor de Reginaldo Brito de Miranda, ex-prefeito do Município de Laranjal do Jari/AP, em razão de não comprovar a regular aplicação dos recursos repassados pela União por meio do Fundo Nacional de Assistência Social, no exercício de 2003, no âmbito do Serviço de Ação Continuada,
ACORDAM os Ministros do Tribunal de Contas da União, reunidos em sessão da Segunda Câmara, diante das razões expostas pelo Relator, em: 
9.1. com fundamento no art. 1º, caput e § 1º, da Lei 9.873/1999 c/c os arts. 2º e 8º da Resolução-TCU 344/2022, reconhecer a prescrição das pretensões punitiva e ressarcitória;
9.2. comunicar o responsável, a Secretaria Especial do Desenvolvimento Social e à Procuradoria da República no Amapá, a respeito deste acórdão, fazendo-se referência, no último caso, ao Inquérito Civil 1.12.000.000598/2012-11; e
9.3. arquivar o processo.

Tomada de contas especial instaurada pela Secretaria Especial do Desenvolvimento Social em virtude de não comprovação pelo ex-prefeito da regular aplicação dos recursos repassados pela União por meio do Fundo Nacional de Assistência Social, no exercício de 2003, no âmbito do Serviço de Ação Continuada. Análise após citação.

Segunda Câmara

Município de Laranjal do Jari/AP.

3. Responsável: Reginaldo Brito de Miranda (XXX.877.812-XX).

13.1. Ministros presentes: Augusto Nardes (na Presidência), Bruno Dantas (Relator) e Antonio Anastasia.
13.2. Ministro-Substituto presente: Marcos Bemquerer Costa.

BRUNO DANTAS

Por registrar as principais ocorrências havidas no andamento do processo até o momento, resumindo os fundamentos das peças acostadas, adoto como parte deste relatório, com os ajustes necessários, a instrução da secretaria responsável pela análise da demanda (peça 59) , que contou com a anuência do corpo diretivo da unidade (peças 60-61) :
"INTRODUÇÃO
1. 	Cuidam os autos de tomada de contas especial instaurada pela Secretaria Especial do Desenvolvimento Social, em desfavor de Sr. Reginaldo Brito de Miranda (XXX.877.812-XX) , em razão de não comprovação da regular aplicação dos recursos repassados pela União por meio do Fundo Nacional de Assistência Social.
HISTÓRICO
2. 	Em 8/11/2012, com fundamento na IN/TCU 71/2012, alterada pela IN/TCU 76/2016, e DN/TCU 155/2016, o dirigente da instituição Secretaria Especial do Desenvolvimento Social autorizou a instauração da tomada de contas especial (peça 34) . O processo foi registrado no sistema e-TCE com o número 891/2020.
3. 	Os recursos repassados pelo Fundo Nacional de Assistência Social a município de Laranjal do Jari/AP, no exercício de 2003, conforme consignado na Relação de Pagamentos (peça 2) .
4. 	O fundamento para a instauração da Tomada de Contas Especial, conforme consignado na matriz de responsabilização elaborada pelo tomador de contas, foi a constatação da seguinte irregularidade:
'Inexecução total do objeto do Serviço de Ação Continuada - SAC/2003, conforme Relatório de Fiscalização 003.'
5. 	O responsável arrolado na fase interna foi devidamente comunicado e, diante da ausência de justificativas suficientes para elidir a irregularidade e da não devolução dos recursos, instaurou-se a tomada de contas especial.
6. 	No relatório (peça 42) , o tomador de contas concluiu que o prejuízo importaria no valor original de R$ 4.255,00, imputando-se a responsabilidade ao Sr. Reginaldo Brito de Miranda, Prefeito Municipal, no período de 1/1/2001 a 31/12/2004, na condição de gestor dos recursos.
7. 	Em 15/12/2020, a Controladoria-Geral da União emitiu o relatório de auditoria (peça 45) , em concordância com o relatório do tomador de contas. O certificado de auditoria e o parecer do dirigente do órgão de controle interno concluíram pela irregularidade das presentes contas (peças 46 e 47) .
8. 	Em 23/12/2020, o ministro responsável pela área atestou haver tomado conhecimento das conclusões contidas no relatório e certificado de auditoria, bem como do parecer conclusivo do dirigente do órgão de controle interno, manifestando-se pela irregularidade das contas, e determinou o encaminhamento do processo ao Tribunal de Contas da União (peça 48) .
9. 	Na instrução inicial (peça 52) , analisando-se os documentos nos autos, concluiu-se pela necessidade de realização de citação para a seguinte irregularidade:
9.1. 	Irregularidade 1: ausência dos documentos comprobatórios da despesa de programa do FNAS.
9.1.1. 	Evidências da irregularidade: documentos técnicos presentes nas peças 1, 2, 4, 5, 14, 18, 19, 22, 33, 34 e 40.
9.1.2.	Normas infringidas: art. 37, caput, c/c o art. 70, parágrafo único, da Constituição da República Federativa do Brasil; art. 93 do Decreto-lei 200/1967; art. 66 do Decreto 93.872/1986; Instrução Normativa-STN 3/1993.
9.2. 	Débito relacionado ao responsável Sr. Reginaldo Brito de Miranda (XXX.877.812-XX) :
	Data de ocorrência
	Valor histórico (R$) 

	13/6/2003
	4.255,00

9.2.1. 	Cofre credor: Fundo Nacional de Assistência Social.
9.2.2. 	Responsável: Reginaldo Brito de Miranda (XXX.877.812-XX) .
9.2.2.1. Conduta: não apresentar documentos comprobatórios das despesas realizadas com recursos repassados para a execução de programa do FNAS.
9.2.2.2. Nexo de causalidade: a não comprovação das despesas realizadas impediu a comprovação da regular aplicação dos recursos federais repassados no âmbito do instrumento em questão, resultando em presunção de dano ao erário.
9.2.2.3. Culpabilidade: não há excludentes de ilicitude, de culpabilidade e de punibilidade; é razoável supor que o responsável tinha consciência da ilicitude de sua conduta; era exigível conduta diversa da praticada, qual seja, apresentar a documentação comprobatória das despesas realizadas necessária à comprovação da regular aplicação dos recursos federais repassados, conforme estabelecido nas normas aplicáveis.
10. 	Encaminhamento: citação.
11. 	Em cumprimento ao pronunciamento da unidade (peça 54) , foi efetuada citação do responsável, nos moldes adiante:
a) Sr. Reginaldo Brito de Miranda - promovida a citação do responsável, conforme delineado adiante:
	Comunicação: Ofício 21.671/2022 - Seproc (peça 56) 
Data da Expedição: 26/5/2022
Data da Ciência: 9/6/2022 (peça 57) 
Nome Recebedor: Larissa Miranda
Observação: Ofício enviado para o endereço do responsável, conforme pesquisa na base de dados no sistema da Receita Federal, custodiada pelo TCU (peça 55) .
Fim do prazo para a defesa: 24/6/2022
	
12. 	Conforme Despacho de Conclusão das Comunicações Processuais (peça 58) , as providências inerentes às comunicações processuais foram concluídas.
13. 	Transcorrido o prazo regimental, o responsável Sr. Reginaldo Brito de Miranda permaneceu silente, devendo ser considerado revel, nos termos do art. 12, § 3º, da Lei 8.443/1992.
ANÁLISE DOS PRESSUPOSTOS DE PROCEDIBILIDADE DA IN/TCU 71/2012
Avaliação de Viabilidade do Exercício do Contraditório e Ampla Defesa
14. 	Verifica-se que não houve o transcurso de mais de dez anos desde o fato gerador sem que tenha havido a notificação do responsável pela autoridade administrativa federal competente (art. 6º, inciso II, c/c art. 19 da IN/TCU 71/2012, modificada pela IN/TCU 76/2016) , uma vez que o fato gerador da irregularidade sancionada ocorreu em 13/6/2003, e o responsável foi notificado sobre a irregularidade pela autoridade administrativa competente conforme segue:
14.1. 	Sr. Reginaldo Brito de Miranda, por meio do ofício acostado à peça 6, recebido em 26/10/2004, conforme AR (peça 7) .
Valor de Constituição da TCE.
15. 	Verifica-se, ainda, que o valor atualizado do débito apurado (sem juros) em 1/1/2017 é de R$ 9.328,02, e que apesar de ser inferior ao limite de R$ 100.000,00 constitui TCE em conjunto com o débito 2295/2019, 4505/2019 e 4385/2019, do mesmo responsável cuja soma ultrapassa o valor de R$ 100.000,00, na forma estabelecida conforme os arts. 6º, § 1°, e 19 da IN/TCU 71/2012, modificada pela IN/TCU 76/2016.
OUTROS PROCESSOS/DÉBITOS NOS SISTEMAS DO TCU COM OS MESMOS RESPONSÁVEIS
16. 	Informa-se que foram encontrados processos no Tribunal com o mesmo responsável Sr. Reginaldo Brito de Miranda:
	Processo

	Processo 005.058/2001-1 [RL, encerrado, 'CONTRATOS DE REPASSE NS. 125.476-89/2001 (SIAFI 448480) , 129.113-72/2001 (SIAFI 448568) E 188.565-85/2005 (SIAFI 549773) , PONTE SOBRE O RIO JARI. CAIXA ECONÔMICA FEDERAL E PREFEITURA MUNICIPAL DE LARANJAL DO JARI E ESTACON']
Processo 011.512/2003-1 [REPR, encerrado, 'REPRESENTAÇÃO, NOS TERMOS DO ART. 86, INCISO II DA LEI N. 8.443/1992, VERSANDO SOBRE POSSÍVEIS IRREGULARIDADES NA APLICAÇÃO DE RECURSOS FEDERAIS TRANSFERIDOS POR MEIO DE CONVÊNIO À PREFEITURA MUNICIPAL DE LARANJAL DO JARI, NO ESTADO DO AMAPÁ. 100 - DOCUMENTOS E PROCESSOS RELATIVOS À ATIVIDADE FIM DO TCU;']
Processo 016.325/2005-8 [TCE, encerrado, 'OMISSÃO NO DEVER DE PRESTAR CONTAS DOS RECURSOS REPASSADOS À PREFEITURA MUNICIPAL DE LARANJAL/AP, OBJETIVANDO A IMPLEMENTAÇÃO DO PROGRAMA DINHEIRO DIRETO NA ESCOLA - PDDE, EXERCÍCIO DE 2003']
Processo 047.564/2020-2 [TCE, aberto, 'TCE instaurada pelo (a) Secretaria Especial do Desenvolvimento Social em razão de não comprovação da regular aplicação dos recursos repassados pela União, função ASSISTÊNCIA SOCIAL, para atendimento ao Programa de Erradicação do Trabalho Infantil - PETI (nº da TCE no sistema: 4385/2019) ']
Processo 008.634/2006-7 [TCE, encerrado, 'CONVÊNIO N. 188/2000 (SIAFI 410197) , CELEBRADO ENTRE A SECRETARIA DE RECURSOS HÍDRICOS DO MINISTÉRIO DO MEIO AMBIENTE - SRH/MMA E A PREFEITURA MUNICIPAL DE LARANJAL DO JARI/AP, OBJETIVANDO A CONSTRUÇÃO DE 02 POÇOS ARTESIANOS E REDE DE DISTRIBUIÇÃO PARA ATENDIMENTO ÀS COMUNIDADES DE MARTINHO E MARINHO, NO MUNICÍPIO DE LARANJAL DO JARI']
Processo 006.607/2007-9 [TCE, encerrado, 'CONVÊNIO N. 3.880/2001 (SIAFI 433567) , DO MINISTÉRIO DA SAÚDE, FIRMADO COM A PREFEITURA MUNICIPAL DE LARANJAL DO JARI, OBJETIVANDO A CONSTRUÇÃO E AQUISIÇÃO DE EQUIPAMENTOS E MATERIAIS PERMANENTES PARA UNIDADE DE SAÚDE NO MUNICÍPIO']
Processo 024.358/2006-1 [TCE, encerrado, 'OMISSÃO NO DEVER DE PRESTAR CONTAS DOS RECURSOS DO CONVÊNIO N. 2.629/2001 (SIAFI 445420) , CELEBRADO ENTRE A FUNDAÇÃO NACIONAL DE SAÚDE E A PREFEITURA MUNICIPAL DE LARANJAL DO JARI. OBJETO: EXECUÇÃO DE MELHORIAS SANITÁRIAS DOMICILIARES']
Processo 008.264/2008-0 [CBEX, encerrado, 'COBRANÇA EXECUTIVA DE DÉBITO ORIGINÁRIA DO Acórdão 3315/2007-TCU-Segunda Câmara, TOMADA DE CONTAS ESPECIAL, REFERENTE AO TC-Processo 024.358/2006-1']
Processo 008.265/2008-8 [CBEX, encerrado, 'COBRANÇA EXECUTIVA DE MULTA ORIGINÁRIA DO Acórdão 3315/2007-TCU-Segunda Câmara, REFERENTE AO TC-Processo 024.358/2006-1']
Processo 028.723/2007-4 [TCE, encerrado, 'CONTRA SR. REGINALDO BRITO DE MIRANDA - PM DE LARANJAL DO JARI/AP - IRREGULARIDADE DOS RECURSOS DO CONVÊNIO Nº 818/2001 - FNS/MS - SIAFI 424304 - (PROC. 25013.000112/2003-01']
Processo 029.174/2010-4 [CBEX, encerrado, 'COBRANÇA EXECUTIVA DE DÉBITO ORIGINÁRIA DO Acórdão 1743/2010-TCU-Primeira Câmara, REFERENTE AO TC Processo 022.292/2007-7']
Processo 029.175/2010-0 [CBEX, encerrado, 'COBRANÇA EXECUTIVA DE MULTA ORIGINÁRIA DO Acórdão 1743/2010-TCU-Primeira Câmara, REFERENTE AO TC Processo 022.292/2007-7']
Processo 022.292/2007-7 [TCE, encerrado, 'CONTRA SR. REGINALDO BRITO DE MIRANDA - PM DE LARANJAL DO JARI/AP - OMISSÃO DAS CONTAS DOS RECURSOS DO PNAE-2004 - (PROC. 23034.036607/2005-59) ']
Processo 017.859/2008-2 [TCE, encerrado, 'INSTAURADA PELA SCA/MMA CONTRA SR. REGINALDO BRITO DE MIRANDA. MOTIVO: NÃO APROVAÇÃO DA PRESTAÇÃO DE CONTAS DO CONVÊNIO MMA/SCA/Nº 0071/2001, QUE TINHA POR OBJETO APOIAR O PLANO DE GESTÃO AMBIENTAL URBANO, FIRMADO COM A PREFEITURA MUNICIPAL DE LARANJAL DO JARÍ/AP. REGISTRO SIAFI: 451319; PROC. ORIG. N.º 02000.001508/2005-73']
Processo 019.704/2008-8 [TCE, encerrado, 'INSTAURADA PELA FUNASA CONTRA SR. REGINALDO BRITO DE MIRANDA, EX-PREFEITO MUNICIPAL DE LARANJAL DO JARI/AP. MOTIVO: OMISSÃO NO DEVER DE PRESTAR CONTAS DO CONVÊNIO Nº 1.605/2001 FIRMADO COM A PREFEITURA MUNICIPAL DE LARANJAL DO JARI/AP. PROC. ORIG. Nº 25115.005704/2005-25. REGISTRO SIAFI: 438758']
Processo 017.108/2008-5 [TCE, encerrado, 'INSTAURADA PELA FUNASA CONTRA SR. REGINALDO BRITO DE MIRANDA, EX-PREFEITO MUNICIPAL DE LARANJAL DO JARÍ/AP. MOTIVO: NÃO CUMPRIMENTO DO OBJETO DO CONVÊNIO Nº 2.021/2000 FIRMADO COM A PREFEITURA MUNICIPAL DE LARANJAL DO JARÍ/AP. PROC. ORIG. Nº 25115.005706/2005-14. REGISTRO SIAFI: 414900']
Processo 017.688/2008-3 [TCE, encerrado, 'INSTAURADA PELA FUNASA CONTRA SR. REGINALDO BRITO DE MIRANDA. MOTIVO: OMISSÃO NO DEVER DE PRESTAR CONTAS DO CONVÊNIO N.º 3.280/2001, FIRMADO COM A PREFEITURA MUNICIPAL DE LARANJAL DO JARÍ/AP. PROC. ORIG. N.º 25115.005699/2005-51. REGISTRO SIAFI: 436811']
Processo 027.416/2010-0 [CBEX, encerrado, 'COBRANÇA EXECUTIVA DE DÉBITO ORIGINÁRIA DO Acórdão 281/2010-TCU-Primeira Câmara, REFERENTE AO TC Processo 002.812/2009-8']
Processo 027.417/2010-7 [CBEX, encerrado, 'COBRANÇA EXECUTIVA DE MULTA ORIGINÁRIA DO Acórdão 281/2010-TCU-Primeira Câmara, REFERENTE AO TC Processo 002.812/2009-8']
Processo 002.961/2010-5 [TCE, encerrado, 'CONTRATOS DE REPASSE NS. 125.476-89/2001 (SIAFI 448480) , 129.113-72/2001 (SIAFI 448568) E 188.565-85/2005 (SIAFI 549773) , PONTE SOBRE O RIO JARI. CAIXA ECONÔMICA FEDERAL E PREFEITURA MUNICIPAL DE LARANJAL DO JARI E ESTACON']
Processo 002.821/2009-7 [TCE, encerrado, 'OMISSÃO DE PRESTAR CONTAS REFERENTE AO TERMO DE RESPONSABILIDADE Nº 296/MAS/2003 (SIAFI 487274) ; PROCESSO DE ORIGEM 71000.0029/2007-49']
Processo 002.812/2009-8 [TCE, encerrado, 'OMISSÃO DE PRESTAR CONTAS REFERENTE AO TERMO DE RESPONSABILIDADE Nº 385/MPAS/SEAS/2001 (SIAFI 465607) ; PROCESSO DE ORIGEM 71000.008971/2007-21']
Processo 002.817/2009-4 [TCE, encerrado, 'OMISSÃO DE PRESTAR CONTAS REFERENTE AO TERMO DE RESPONSABILIDADE Nº 097/MPAS/SEAS/2002 (SIAFI 451177) PROCESSO DE ORIGEM 71000.008551/2007-44']
Processo 011.125/2010-1 [CBEX, encerrado, 'COBRANÇA EXECUTIVA DE MULTA ORIGINÁRIA DO Acórdão 3261/2009-TCU-Primeira Câmara, REFERENTE AO TC Processo 017.688/2008-3']
Processo 008.799/2010-5 [CBEX, encerrado, 'COBRANÇA EXECUTIVA DE DÉBITO/MULTA ORIGINÁRIA DO Acórdão 4392/2009-TCU-Primeira Câmara, REFERENTE AO TC Processo 002.817/2009-4']
Processo 000.353/2010-8 [CBEX, encerrado, 'COBRANÇA EXECUTIVA DE MULTA ORIGINÁRIA DO Acórdão 6210/2009-TCU-Primeira Câmara, REFERENTE AO TC Processo 019.704/2008-8']
Processo 000.352/2010-1 [CBEX, encerrado, 'COBRANÇA EXECUTIVA DE DÉBITO ORIGINÁRIA DO Acórdão 6210/2009-TCU-Primeira Câmara, REFERENTE AO TC Processo 019.704/2008-8']
Processo 002.042/2009-3 [TCE, encerrado, 'REFERENTE AO TERMO DE RESPONSABILIDADE Nº 1.370 MPAS/SEAS/2000 (SIAFI 403556) ; PROCESSO DE ORIGEM 44005.001838/2000-47']
Processo 011.119/2010-1 [CBEX, encerrado, 'COBRANÇA EXECUTIVA DE DÉBITO ORIGINÁRIA DO Acórdão 3261/2009-TCU-Primeira Câmara, REFERENTE AO TC Processo 017.688/2008-3']
Processo 002.023/2004-7 [TCE, encerrado, 'OMISSÃO NO DEVER DE PRESTAR CONTAS DOS RECURSOS RECEBIDOS DO FNDE, CONVÊNIO N. 94.820/1999 (SIAFI 386335) , DESTINADOS À PREFEITURA MUNICIPAL DE LARANJAL DO JARI/AP, TENDO COMO OBJETO A EDUCAÇÃO BÁSICA. 100 - DOCUMENTOS E PROCESSOS RELATIVOS À ATIVIDADE FIM DO TCU;']
Processo 032.153/2008-5 [TCE, encerrado, 'REFERENTE AO CONVÊNIO 2.295/2001 (SIAFI 439842) ; PROCESSO DE ORIGEM 25115.005701/2005-91. OBJETO: APOIO FINANCEIRO PARA AS AÇÕES DE MELHORIA DE QUALIDADE DE VIDA, NA EXECUÇÃO DE SERVIÇOS DE DRENAGEM PARA O CONTROLE DA MALÁRIA NO MUNICÍPIO DE LARANJAL DO JARI/AP']
Processo 011.559/2012-8 [CBEX, encerrado, 'COBRANÇA EXECUTIVA DE DÉBITO ORIGINÁRIA DO Acórdão 5854/2010-TCU-Primeira Câmara, REFERENTE AO TC Processo 002.042/2009-3']
Processo 011.560/2012-6 [CBEX, encerrado, 'COBRANÇA EXECUTIVA DE DÉBITO ORIGINÁRIA DO Acórdão 5854/2010-TCU-Primeira Câmara, REFERENTE AO TC Processo 002.042/2009-3']
Processo 011.562/2012-9 [CBEX, encerrado, 'COBRANÇA EXECUTIVA DE MULTA ORIGINÁRIA DO Acórdão 5854/2010-TCU-Primeira Câmara, REFERENTE AO TC Processo 002.042/2009-3']
Processo 011.563/2012-5 [CBEX, encerrado, 'COBRANÇA EXECUTIVA DE DÉBITO ORIGINÁRIA DO Acórdão 4990/2011-TCU-Segunda Câmara, REFERENTE AO TC Processo 002.821/2009-7']
Processo 011.564/2012-1 [CBEX, encerrado, 'COBRANÇA EXECUTIVA DE MULTA ORIGINÁRIA DO Acórdão 4990/2011-TCU-Segunda Câmara, REFERENTE AO TC Processo 002.821/2009-7']
Processo 028.211/2011-1 [CBEX, encerrado, 'COBRANÇA EXECUTIVA DE DÉBITO ORIGINÁRIA DO Acórdão 338/2011-TCU-Primeira Câmara, REFERENTE AO TC Processo 032.153/2008-5']
Processo 028.212/2011-8 [CBEX, encerrado, 'COBRANÇA EXECUTIVA DE MULTA ORIGINÁRIA DO Acórdão 338/2011-TCU-Primeira Câmara, REFERENTE AO TC Processo 032.153/2008-5']
Processo 033.516/2013-8 [TCE, encerrado, 'TOMADA DE CONTAS ESPECIAL INSTAURADA EM DESFAVOR de SR. REGINALDO BRITO DE MIRANDA, PREFEITO MUNICIPAL DE LARANJAL DO JARI/AP (GESTÃO 2001-2004) . PROCESSO 23034.002022/2011-83 (03 VOLUMES) ']
Processo 028.879/2015-5 [CBEX, encerrado, 'Cobrança Executiva de multa originária do Acórdão 4189/2015-TCU-Primeira Câmara, referente ao TC Processo 033.516/2013-8']
Processo 028.882/2015-6 [CBEX, encerrado, 'Cobrança Executiva de débito originária do Acórdão 4189/2015-TCU-Primeira Câmara, referente ao TC Processo 033.516/2013-8']
Processo 007.987/2013-7 [CBEX, encerrado, 'Cobrança Executiva de débito originária do Acórdão 8894/2011-TCU-Primeira Câmara, referente ao TC Processo 017.108/2008-5']
Processo 020.753/2014-4 [CBEX, encerrado, 'Cobrança Executiva de débito originária do Acórdão 3126/2011-TCU-Plenário, referente ao TC Processo 002.961/2010-5']
Processo 020.755/2014-7 [CBEX, encerrado, 'Cobrança Executiva de multa originária do Acórdão 3126/2011-TCU-Plenário, referente ao TC Processo 002.961/2010-5']
Processo 009.232/2013-3 [CBEX, encerrado, 'Cobrança Executiva de multa originária do Acórdão 8894/2011-TCU-Primeira Câmara, referente ao TC Processo 017.108/2008-5']
Processo 032.340/2014-1 [CBEX, encerrado, 'Cobrança Executiva de multa originária do Acórdão 2969/2014-TCU-Primeira Câmara, referente ao TC Processo 017.859/2008-2']
Processo 047.654/2020-1 [TCE, aberto, 'TCE instaurada pelo (a) Secretaria Especial do Desenvolvimento Social em razão de não comprovação da regular aplicação dos recursos repassados pela União, função ASSISTÊNCIA SOCIAL, para atendimento ao Programa Agente Jovem (nº da TCE no sistema: 2295/2019) ']
Processo 047.512/2020-2 [TCE, aberto, 'TCE instaurada pelo (a) Secretaria Especial do Desenvolvimento Social em razão de não comprovação da regular aplicação dos recursos repassados pela União, função ASSISTÊNCIA SOCIAL, para atendimento ao Agente Jovem 2002 (nº da TCE no sistema: 4505/2019) ']
Processo 005.300/2014-2 [TCE, encerrado, 'TOMADA DE CONTAS ESPECIAL INSTAURADA EM DESFAVOR DE EURICÉLIA MELO CARDOSO (PREFEITA: GESTÕES 2005-2008 E 2009-2012) E SR. REGINALDO BRITO DE MIRANDA (PREFEITO: GESTÕES 2001-2004) , PREFEITURA MUNICIPAL DE LARANJAL DO JARI/AP, CONTRATO DE REPASSE Nº 129.296-81/2001 (SIAFI 448485) . REF.: PROCESSO Nº 00190.025778/2013-64.']
Processo 015.637/2011-5 [CBEX, encerrado, 'COBRANÇA EXECUTIVA DE DÉBITO ORIGINÁRIA DO Acórdão 1555/2011-TCU-Segunda Câmara, REFERENTE AO TC Processo 028.723/2007-4']
Processo 015.638/2011-1 [CBEX, encerrado, 'COBRANÇA EXECUTIVA DE MULTA ORIGINÁRIA DO Acórdão 1555/2011-TCU-Segunda Câmara, REFERENTE AO TC Processo 028.723/2007-4']
Processo 022.915/2013-3 [CBEX, encerrado, 'Cobrança Executiva de multa originária do Acórdão 2249/2009-TCU-Segunda Câmara, referente ao TC Processo 016.325/2005-8']
Processo 022.916/2013-0 [CBEX, encerrado, 'Cobrança Executiva de débito originária do Acórdão 2249/2009-TCU-Segunda Câmara, referente ao TC Processo 016.325/2005-8']

17. 	A tomada de contas especial está, assim, devidamente constituída e em condição de ser instruída.
EXAME TÉCNICO
Da validade das notificações:
18. 	Preliminarmente, cumpre tecer breves considerações sobre a forma como são realizadas as comunicações processuais no TCU. A esse respeito, destacam-se o art. 179 do Regimento Interno do TCU (Resolução 155, de 4/12/2002) e o art. 4º, inciso III, § 1º, da Resolução-TCU 170, de 30 de junho de 2004, in verbis:
'Art. 179. A citação, a audiência ou a notificação, bem como a comunicação de diligência, farse-ão:
I - mediante ciência da parte, efetivada por servidor designado, por meio eletrônico, fac-símile, telegrama ou qualquer outra forma, desde que fique confirmada inequivocamente a entrega da comunicação ao destinatário;
II - mediante carta registrada, com aviso de recebimento que comprove a entrega no endereço do destinatário;
III - por edital publicado no Diário Oficial da União, quando o seu destinatário não for localizado.
 (...) 
Art. 3º As comunicações serão dirigidas ao responsável, ou ao interessado, ou ao dirigente de órgão ou entidade, ou ao representante legal ou ao procurador constituído nos autos, com poderes expressos no mandato para esse fim, por meio de:
I - correio eletrônico, fac-símile ou telegrama;
II - servidor designado;
III - carta registrada, com aviso de recebimento;
IV - edital publicado no Diário Oficial da União, quando o seu destinatário não for localizado, nas hipóteses em que seja necessário o exercício de defesa.
Art. 4º. Consideram-se entregues as comunicações:
I - efetivadas conforme disposto nos incisos I e II do artigo anterior, mediante confirmação da ciência do destinatário;
II - realizadas na forma prevista no inciso III do artigo anterior, com o retorno do aviso de recebimento, entregue comprovadamente no endereço do destinatário;
III - na data de publicação do edital no Diário Oficial da União, quando realizadas na forma prevista no inciso IV do artigo anterior.
§ 1º O endereço do destinatário deverá ser previamente confirmado mediante consulta aos sistemas disponíveis ao Tribunal ou a outros meios de informação, a qual deverá ser juntada ao respectivo processo.
 (...) '
19. 	Bem se vê, portanto, que a validade da citação via postal não depende de que o aviso de recebimento seja assinado pelo próprio destinatário da comunicação, o que dispensa, no caso em tela, a entrega do AR em 'mãos próprias'. A exigência da norma é no sentido de o Tribunal verificar se a correspondência foi entregue no endereço correto, residindo aqui a necessidade de certeza inequívoca.
20. 	Não é outra a orientação da jurisprudência do TCU, conforme se verifica dos julgados a seguir transcritos:
'São válidas as comunicações processuais entregues, mediante carta registrada, no endereço correto do responsável, não havendo necessidade de que o recebimento seja feito por ele próprio.' (Acórdão 3648/2013-TCU-Segunda Câmara, Relator José Jorge) ;
'É prescindível a entrega pessoal das comunicações pelo TCU, razão pela qual não há necessidade de que o aviso de recebimento seja assinado pelo próprio destinatário. Entregandose a correspondência no endereço correto do destinatário, presume-se o recebimento da citação.' (Acórdão 1019/2008-TCU-Plenário, Relator Benjamin Zymler) ;
'As comunicações do TCU, inclusive as citações, deverão ser realizadas mediante Aviso de Recebimento - AR, via Empresa Brasileira de Correios e Telégrafos, bastando para sua validade que se demonstre que a correspondência foi entregue no endereço correto.' (Acórdão 1526/2007-TCU-Plenário, Relator Aroldo Cedraz) .
21. 	A validade do critério de comunicação processual do TCU foi referendada pelo Supremo Tribunal Federal, nos termos do julgamento do MS-AgR 25.816/DF, por meio do qual se afirmou a desnecessidade da ciência pessoal do interessado, entendendo-se suficiente a comprovação da entrega do 'AR' no endereço do destinatário:
'Ementa: Agravo regimental. Mandado de segurança. Desnecessidade de intimação pessoal das decisões do Tribunal de Contas da União. Art. 179 do Regimento Interno do TCU. Intimação do ato impugnado por carta registrada, iniciado o prazo do art. 18 da Lei 1.533/51 da data constante do aviso de recebimento. Decadência reconhecida. Agravo improvido.
O envio de carta registrada com aviso de recebimento está expressamente enumerado entre os meios de comunicação de que dispõe o Tribunal de Contas da União para proceder às suas intimações.
O inciso II do art. 179 do Regimento Interno do TCU é claro ao exigir apenas a comprovação da entrega no endereço do destinatário, bastando o aviso de recebimento simples.'
Da revelia do responsável Sr. Reginaldo Brito de Miranda
22.	No caso vertente, a citação do responsável se deu em endereços provenientes da base de CPFs da Receita Federal, em sistema custodiado pelo TCU. A entrega dos ofícios citatórios nesses endereços ficou comprovada (peças 55 a 57) .
23. 	Nos processos do TCU, a revelia não leva à presunção de que seriam verdadeiras todas as imputações levantadas contra os responsáveis, diferentemente do que ocorre no processo civil, em que a revelia do réu opera a presunção da verdade dos fatos narrados pelo autor (Acórdão 1009/2018-TCU-Plenário, Relator Bruno Dantas; 2369/2013-TCU-Plenário, Relator Benjamin Zymler e 2449/2013-TCU-Plenário, Relator Benjamin Zymler) . Dessa forma, a avaliação da responsabilidade do agente não pode prescindir da prova existente no processo ou para ele carreada.
24. 	Ao não apresentar sua defesa, o responsável deixou de produzir prova da regular aplicação dos recursos sob sua responsabilidade, em afronta às normas que impõem aos gestores públicos a obrigação legal de, sempre que demandados pelos órgãos de controle, apresentar os documentos que demonstrem a correta utilização das verbas públicas, a exemplo do contido no art. 93 do Decreto-Lei 200/1967: 'Quem quer que utilize dinheiros públicos terá de justificar seu bom e regular emprego na conformidade das leis, regulamentos e normas emanadas das autoridades administrativas competentes.'
25. 	Mesmo as alegações de defesa não sendo apresentadas, considerando o princípio da verdade real que rege esta Corte, procurou-se buscar, em manifestações do responsável na fase interna desta Tomada de Contas Especial, se havia algum argumento que pudesse ser aproveitado a seu favor.
26. 	Os argumentos apresentados na fase interna (peças 15, 25 e 29) não elidem as irregularidades apontadas.
27. 	Em se tratando de processo em que a parte interessada não se manifestou acerca das irregularidades imputadas, não há elementos para que se possa efetivamente aferir e reconhecer a ocorrência de boa-fé na conduta do responsável, podendo este Tribunal, desde logo, proferir o julgamento de mérito pela irregularidade das contas, conforme os termos dos §§ 2º e 6º do art. 202 do Regimento Interno do TCU (Acórdão 2064/2011-TCU-Primeira Câmara (Relator Ubiratan Aguiar) , 6.182/2011-TCU-1ª Câmara (Relator Weber de Oliveira) , 4.072/2010-TCU-1ª Câmara (Relator Valmir Campelo) , 1.189/2009-TCU-1ª Câmara (Relator Marcos Bemquerer) , 731/2008-TCU-Plenário (Relator Aroldo Cedraz) .
28. 	Dessa forma, o responsável Sr. Reginaldo Brito de Miranda deve ser considerado revel, nos termos do art. 12, § 3º, da Lei 8.443/1992, devendo as contas serem julgadas irregulares, condenando-o ao débito apurado.
Prescrição da Pretensão Punitiva
29. 	Vale ressaltar que a pretensão punitiva do TCU, conforme Acórdão 1441/2016-TCU-Plenário, Relator Benjamin Zymler, que uniformizou a jurisprudência acerca dessa questão, subordina-se ao prazo geral de prescrição indicado no art. 205 do Código Civil, que é de dez anos, contado da data de ocorrência da irregularidade sancionada, nos termos do art. 189 do Código Civil, sendo este prazo interrompido pelo ato que ordenar a citação, a audiência ou a oitiva do responsável.
30. 	No caso em exame, ocorreu a prescrição, uma vez que a irregularidade sancionada ocorreu em 13/6/2003, e o ato de ordenação da citação ocorreu em 9/5/2022.
CONCLUSÃO
31. 	Em face da análise promovida na seção 'Exame Técnico', verifica-se que o responsável Sr. Reginaldo Brito de Miranda não logrou comprovar a boa e regular aplicação dos recursos, instado a se manifestar, optou pelo silêncio, configurando a revelia, nos termos do § 3º do art. 12 da Lei 8.443/1992. Ademais, inexistem nos autos elementos que demonstrem a boa-fé do responsável ou a ocorrência de outras excludentes de culpabilidade.
32. 	Verifica-se também que houve a prescrição da pretensão punitiva, conforme análise já realizada.
33. 	Tendo em vista que não constam dos autos elementos que permitam reconhecer a boa-fé do responsável, sugere-se que as suas contas sejam julgadas irregulares, nos termos do art. 202, § 6º, do Regimento Interno do TCU, com a imputação do débito atualizado monetariamente e acrescido de juros de mora, nos termos do art. 202, § 1º do Regimento Interno do TCU, descontado o valor eventualmente recolhido.
34. 	Por fim, como não houve elementos que pudessem modificar o entendimento acerca das irregularidades em apuração, mantém-se a matriz de responsabilização presente na peça 51.
PROPOSTA DE ENCAMINHAMENTO
35. 	Diante do exposto, submetemos os autos à consideração superior, propondo ao Tribunal:
	a) considerar revel o responsável Sr. Reginaldo Brito de Miranda (XXX.877.812-XX) , para todos os efeitos, dando-se prosseguimento ao processo, com fulcro no art. 12, § 3º, da Lei 8.443/1992;
	b) julgar irregulares, nos termos dos arts. 1º, inciso I, 16, inciso III, alíneas b e c, da Lei 8.443/1992, c/c os arts. 19 e 23, inciso III, da mesma Lei, as contas do responsável Sr. Reginaldo Brito de Miranda (XXX.877.812-XX) , condenando-o ao pagamento da importância a seguir especificada, atualizada monetariamente e acrescida dos juros de mora, calculada a partir da data discriminada até a data da efetiva quitação do débito, fixando-lhe o prazo de quinze dias, para que comprove, perante o Tribunal, o recolhimento da referida quantia aos cofres do Fundo Nacional de Assistência Social, nos termos do art. 23, inciso III, alínea 'a', da citada lei, c/c o art. 214, inciso III, alínea 'a', do Regimento Interno do TCU.
	Débito relacionado ao responsável Sr. Reginaldo Brito de Miranda (XXX.877.812-XX) :
	Data de ocorrência
	Valor histórico (R$) 

	13/6/2003
	4.255,00

	Valor atualizado do débito (com juros) em 2/8/2022: R$ 24.881,12.
	c) autorizar, desde logo, a cobrança judicial das dívidas, caso não atendida a notificação, na forma do disposto no art. 28, inciso II, da Lei 8.443/1992;
	d) autorizar também, desde logo, se requerido, com fundamento no art. 26 da Lei 8.443, de 1992, c/c o art. 217, §1º, do Regimento Interno do TCU, o parcelamento da dívida em até 36 parcelas, incidindo, sobre cada parcela, corrigida monetariamente, os correspondentes acréscimos legais, fixando-lhe o prazo de quinze dias, a contar do recebimento da notificação, para comprovar, perante o Tribunal, o recolhimento da primeira parcela, e de trinta dias, a contar da parcela anterior, para comprovar os recolhimentos das demais parcelas, devendo incidir, sobre cada valor mensal, atualizado monetariamente, os juros de mora devidos, no caso do débito, na forma prevista na legislação em vigor, alertando o responsável de que a falta de comprovação do recolhimento de qualquer parcela importará o vencimento antecipado do saldo devedor, nos termos do § 2º do art. 217 do Regimento Interno deste Tribunal;
	e) enviar cópia do Acórdão a ser prolatado à Procuradoria da República no Estado do Amapá, nos termos do § 3º do art. 16 da Lei 8.443/1992, c/c o § 7º do art. 209 do Regimento Interno do TCU, para adoção das medidas cabíveis;
	f) enviar cópia do Acórdão que vier a ser proferido à Secretaria Especial do Desenvolvimento Social e ao responsável, para ciência;
	g) informar à Procuradoria da República no Estado do Amapá, à Secretaria Especial do Desenvolvimento Social e ao responsável que a presente deliberação, acompanhada do Relatório e do Voto que a fundamenta, está disponível para a consulta no endereço www.tcu.gov.br/acordaos, além de esclarecer que, caso requerido, o TCU poderá fornecer sem custos as correspondentes cópias, de forma impressa; e
	h) informar à Procuradoria da República no Estado do Amapá que, nos termos do parágrafo único do art. 62 da Resolução TCU 259/2014, os procuradores e membros do Ministério Público credenciados nesta Corte podem acessar os presentes autos de forma eletrônica e automática, ressalvados apenas os casos de eventuais peças classificadas como sigilosas, as quais requerem solicitação formal."
2.	O Ministério Público de Contas discordou da proposta de encaminhamento contida na instrução, nos termos do parecer a seguir reproduzido (peça 62) :
"2.	A SecexTCE, diante da revelia do responsável e da ausência de elementos capazes de elidir a irregularidade apontada, propôs julgar suas contas irregulares e condená-lo ao recolhimento da importância indicada (peça 59) .
3.	Não obstante o valor atualizado do débito (sem juros) em 1/1/2017 corresponder a apenas R$ 9.328,02, constituiu-se a presente TCE em virtude da existência de outros débitos do mesmo responsável, cuja soma ultrapassa o valor de R$ 100.000,00, na forma estabelecida nos arts. 6º, § 1°, e 19 da IN-TCU 71/2012, modificada pela IN-TCU 76/2016.
4.	Registre-se, ademais, que a unidade técnica constatou a ocorrência da prescrição da pretensão punitiva, uma vez que a irregularidade ocorreu em 13/6/2003 e o ato que ordenou a citação somente foi expedido em 9/5/2022 (peça 54) , motivo pelo qual deixou de propor a aplicação da multa do art. 57 da Lei 8.443/92.
5.	Desde logo, chama a atenção, neste caso, que, embora o responsável tenha sido notificado sobre a irregularidade pela autoridade administrativa competente em 26/10/2004 (peças 6 e 7) , apenas em 8/12/2020 a Controladoria-Geral da União emitiu o relatório de auditoria (peça 45) , sendo que a citação, como visto acima, foi autorizada em 9/5/2022.
6.	Fica evidente, pelas datas supracitadas, que restou caracterizado efetivo prejuízo ao exercício do contraditório e da ampla defesa, não havendo notícia de que o responsável tenha dado causa à excessiva demora no andamento processual.
7.	Desse modo, cabe propor o arquivamento destes autos, sem julgamento de mérito, por ausência de pressupostos de desenvolvimento válido e regular do processo.
8.	Cumpre ressaltar, a propósito, que este foi o encaminhamento adotado no Acórdão 4956/2022-TCU-Primeira Câmara, proferido quando da apreciação do TC Processo 047.564/2020-2, que se refere a caso idêntico ao ora examinado, uma vez que também trata da não comprovação, pelo responsável Reginaldo Brito de Miranda, da regular aplicação dos recursos repassados pelo Fundo Nacional de Assistência Social ao município de Laranjal do Jari/AP no exercício de 2003.
9.	Ante o exposto, este representante do Ministério Público de Contas, com as devidas vênias por divergir da proposta formulada pela SecexTCE, manifesta-se no sentido de que seja determinado o arquivamento da presente tomada de contas especial, sem julgamento de mérito, por ausência de pressupostos de desenvolvimento válido e regular do processo, nos termos do art. 212 do RITCU."
	É o relatório.

não há.

Subprocurador-Geral Paulo Soares Bugarin.

TOMADA DE CONTAS ESPECIAL. NÃO COMPROVAÇÃO DA REGULAR APLICAÇÃO DE RECUROS DO FUNDO NACIONAL DE ASSISTÊNCIA SOCIAL. CITAÇÃO. REVELIA. COMPROMETIMENTO DO CONTRADITÓRIO E DA AMPLA DEFESA PELO LONGO PERÍODO ENTRE A IRREGULARIDADE E AS MEDIDAS APURATÓRIAS NA FASE INTERNA. PRESCRIÇÃO DA PRETENSÃO PUNITIVA E RESSARCITÓRIA. ARQUIVA-MENTO SEM JULGAMENTO DO MÉRITO.

TOMADA DE CONTAS ESPECIAL (TCE)

Secretaria de Controle Externo de Tomada de Contas Especial (SecexTCE).

Trata-se de tomada de contas especial (TCE) instaurada pela Secretaria Especial do Desenvolvimento Social em desfavor de Reginaldo Brito de Miranda, ex-prefeito do Município de Laranjal do Jari/AP, em razão de não comprovar a regular aplicação dos recursos repassados pela União por meio do Fundo Nacional de Assistência Social, no exercício de 2003, no âmbito do Serviço de Ação Continuada.
2.	Na fase interna da TCE, o órgão concedente concluiu pela impugnação do valor total repassado (R$ 4.255,00) , tendo o Controle Interno concordado com esse entendimento. 
3.	No TCU, considerando a existência de outros processos cujo montante dos débitos supera a quantia de R$ 100.000,00, em face das disposições dos arts. 6º, inciso I e § 1°, e 19 da Instrução Normativa-TCU 71/2012, com as modificações dadas pelas Instruções Normativas-TCU 76/2016 e 88/2020, o responsável foi regularmente citado. 
4.	Entretanto, o prazo regimental transcorreu sem que fossem apresentadas alegações de defesa ou efetuado o recolhimento do débito. 
5.	Diante da revelia do ex-prefeito, a unidade instrutora propôs a irregularidade de suas contas, com imputação apenas de débito, tendo em conta a prescrição da pretensão punitiva, nos termos do Acórdão 1441/2016-TCU-Plenário.
6.	O Ministério Público junto ao TCU (MPTCU) discordou dessa proposta e opinou pelo arquivamento dos autos sem julgamento de mérito, por ausência de pressupostos de desenvolvimento válido e regular do processo, na forma do art. 212 do Regimento Interno-TCU, tendo em vista efetivo prejuízo ao exercício do contraditório e da ampla defesa.
7.	No parecer do Parquet, apontou-se que, embora o responsável tenha sido notificado sobre a irregularidade pela autoridade administrativa competente em outubro/2004 (peças 6 e 7) , a Controladoria-Geral da União emitiu o relatório de auditoria apenas em dezembro/2020 (peça 45) e a citação foi autorizada em maio/2022 (peça 54) .
8.	Acompanho a proposição do Ministério Público de Contas, adotando os fundamentos de seu parecer como razões de decidir.
9.	Além disso, destaco que, recentemente, este Tribunal, ao apreciar o TC Processo 008.702/2022-5, alterou seu entendimento a respeito das pretensões punitiva e ressarcitória, acatando decisões proferidas pelo Supremo Tribunal Federal, em especial as deliberações no Recurso Extraordinário 636.886 (Tema 899 da Repercussão Geral) e na Ação Declaratória de Inconstitucionalidade 5.509, no sentido de aplicar o disposto na Lei 9.873/1999 aos processos de controle externo. 
10.	Não há dúvidas de que ocorreu a prescrição neste caso. O elenco de documentos analisados na fase interna da TCE, conforme o relatório do tomador de contas à peça 42, deixa evidente que o processo ficou paralisado por prazo superior a três anos, sem adoção de providências visando ao ressarcimento do erário (prescrição intercorrente) . 
11.	Acrescento às observações do MPTCU que, após a primeira notificação ao ex-prefeito - efetuada em outubro/2004 - e a revisão do procedimento então em vigor sobre o Serviço de Ação Continuada, em virtude do Parecer Jurídico 59/2007/CJ/MDS, de fevereiro/2007, a análise da situação referente à prestação de contas pelo órgão concedente somente ocorreu em fevereiro/2012 (peça 19) . 
12.	Ademais, o relatório do tomador de contas encontra-se datado de abril/2020, quase oito anos depois da última notificação ao ex-prefeito, em março/2012 (peça 21) , prazo maior do que o da prescrição ora adotado (cinco anos) .
13.	Assim, impõe-se o arquivamento dos autos.
14.	Apesar da demora nos procedimentos a cargo do órgão concedente, deixo de determinar qualquer medida com o objetivo de apurar responsabilidade funcional ou reorientar a atuação administrativa, considerando o pequeno valor do débito apurado e o fato de que, por intermédio do Acórdão 4956/2022-TCU-Primeira Câmara (relator o Ministro Jorge Oliveira) , este Tribunal já cientificou a Secretaria Especial do Desenvolvimento Social de que falha semelhante compromete o regular processamento e a correta apreciação de tomadas de contas especiais.
15.	Por fim, diante do Inquérito Civil 1.12.000.000598/2012-11, em trâmite na Procuradoria da República no Amapá (peças 31-32 e 38) , cabe enviar cópia da deliberação a ser proferida àquele órgão. 
	Ante o exposto, voto por que o Tribunal adote o acórdão que ora submeto à deliberação deste Colegiado. 
TCU, Sala das Sessões, em 1 de novembro de 2022.
Ministro BRUNO DANTAS 
Relator